ACORDAO-COMPLETO-2338189

ACÓRDÃO 2727/2019 ATA 11/2019 - SEGUNDA CÂMARA

VISTOS, relatados e discutidos os presentes autos de Tomada de Contas Especial instaurada pela Financiadora de Estudos e Projetos em desfavor da empresa Zkitta Fábrica de Software Ltda. - ME e de seus sócios-administradores, Sr. Orlando Aparecido da Silva e Sr.ª Sandra Silva Martins, em face da omissão quanto ao dever de prestar contas dos recursos públicos federais repassados àquela entidade privada a título de subvenção econômica visando ao "Desenvolvimento de Software Aplicativo de Rastreabilidade para Cadeia Produtiva Agrícola Exportadora", conforme Contrato 01.07.0073.00 firmado em 3/4/2007 e respectivo Plano de Trabalho;
ACORDAM os Ministros do Tribunal de Contas da União, reunidos em Sessão da 2ª Câmara, ante as razões expostas pelo Relator, em:
9.1. considerar revéis, para todos os efeitos, a empresa Zkitta Fábrica de Software Ltda. e seus sócios administradores, Sr. Orlando Aparecido da Silva e Sr.ª Sandra Silva Martins, dando-se prosseguimento ao processo, nos termos do art. 12, § 3º, da Lei 8.443, de 16/7/1992;
9.2. com fundamento nos arts. 1º, inciso I; 16, inciso III, alínea "a", e § 2º, da Lei 8.443/1992, c/c os arts. 19 e 23, inciso III, da mesma lei, e com os arts. 1º, inciso I; 209, incisos II e III, e § 5º; 210 e 214, inciso III, do Regimento Interno-TCU, julgar irregulares as contas dos responsáveis em epígrafe, Zkitta Fábrica de Software Ltda., Orlando Aparecido da Silva e Sandra Silva Martins, condenando-os solidariamente ao pagamento das importâncias especificadas no quadro abaixo, atualizadas monetariamente e acrescidas dos juros de mora desde as respectivas datas até a data do efetivo recolhimento, e fixando-lhes o prazo de 15 (quinze) dias, a contar da notificação deste Acórdão, para que comprovem, perante o Tribunal, o recolhimento das referidas quantias aos cofres do Fundo Nacional de Desenvolvimento Cientifico e Tecnológico (FNDCT) , nos termos do art. 23, inciso III, alínea "a", da Lei 8.443/1992, c/c o art. 214, inciso III, alínea "a", do Regimento Interno-TCU:
	DATA
	VALOR

	12/4/2007
	R$ 351.660,00

	5/6/2008
	R$ 351.660,00

9.3. aplicar à Zkitta Fábrica de Software Ltda., ao Sr. Orlando Aparecido da Silva e à Sr.ª Sandra Silva Martins a multa prevista no art. 57 da Lei 8.443/1992, c/c o art. 267 do Regimento Interno desta Corte, no valor individual de R$ 100.000,00 (cem mil reais) , com a fixação do prazo de 15 (quinze) dias, a contar da respectiva notificação, para que comprovem, perante o Tribunal (art. 214, inciso III, alínea "a", do Regimento Interno-TCU) , o recolhimento das dívidas aos cofres do Tesouro Nacional, atualizadas monetariamente desde a data deste Acórdão até a do efetivo recolhimento, se forem pagas após o vencimento, na forma da legislação em vigor;
9.4. autorizar, desde logo, nos termos dos arts. 26 e 28, inciso II, da Lei 8.443/1992:
9.4.1. o pagamento das dívidas em até 36 (trinta e seis) parcelas mensais e consecutivas, se solicitado por qualquer dos responsáveis e se o processo não tiver sido remetido para cobrança judicial, fixando-se o vencimento da primeira em 15 (quinze) dias, a contar do recebimento da notificação, e o das demais a cada 30 (trinta) dias, devendo incidir sobre cada uma delas os encargos legais devidos, na forma prevista na legislação em vigor, sem prejuízo ao vencimento antecipado do saldo devedor em caso de não comprovação do recolhimento de qualquer parcela, conforme prevê o art. 217, § 2º, do Regimento Interno deste Tribunal;
9.4.2. a cobrança judicial das dívidas, caso não atendidas as notificações;
9.5. arquivar os presentes autos, com base no art. 169, inciso III, do Regimento Interno/TCU.

Tomada de Contas Especial instaurada pela Financiadora de Estudos e Projetos em desfavor da empresa Zkitta Fábrica de Software Ltda. - ME e de seus sócios administradores, Sr. Orlando Aparecido da Silva e Sr.ª Sandra Silva Martins, em face da omissão quanto ao dever de prestar contas dos R$ 703.320,00 repassados àquela entidade privada a título de subvenção econômica visando ao Desenvolvimento de Software Aplicativo de Rastreabilidade para Cadeia Produtiva Agrícola Exportadora, conforme contrato 01.07.0073.00 firmado em 3/4/2007 e respectivo plano de trabalho.

Segunda Câmara

Zkitta Fábrica de Software Ltda. - ME (CNPJ 05.395.118/0001-80).

3. Interessados/Responsáveis:
3.1. Interessados: Financiadora de Estudos e Projetos (Finep).
3.2. Responsáveis: Zkitta Fábrica de Software Ltda. - ME (CNPJ 05.395.118/0001-80), Orlando Aparecido da Silva (CPF XXX.753.028-XX) e Sandra Silva Martins (CPF 062.656. 308-90).

13.1. Ministros presentes: Ana Arraes (Presidente), Augusto Nardes, Aroldo Cedraz (Relator) e Raimundo Carreiro.
13.2. Ministros-Substitutos presentes: Marcos Bemquerer Costa e André Luís de Carvalho.

ACORDAO-COMPLETO-2528720

Acórdão de Relação 429/2022 - Plenário

Acórdão de Relação

ACORDAO-COMPLETO-2500741

Acórdão 17146/2021 - Segunda Câmara

ACORDAO-COMPLETO-2550277

Acórdão de Relação 2018/2022 - Plenário

AROLDO CEDRAZ

Com alguns ajustes de forma e fundamentado no inciso I do § 3º do art. 1º da Lei 8.443, de 16/7/1992, adoto como Relatório a instrução elaborada no âmbito da Secretaria do TCU no Estado de São Paulo (SEC-SP) e autuada como peça 42, a qual contou com a anuência do corpo diretivo da referida unidade técnica (peças 43 e 44) e com a concordância do Ministério Público/TCU, representado nestes autos pelo Procurador Sergio Ricardo Costa Caribé (peça 45) :
"1 - INTRODUÇÃO
Trata-se de Tomada de Contas Especial instaurada pela Financiadora de Estudos e Projetos - FINEP em razão da omissão no dever de prestar contas da empresa Zkitta Agrosoft Comércio de Software Ltda. (atual Zkitta Fábrica de Software Ltda. - ME) , beneficiada com recursos públicos a título de Subvenção Econômica, no valor de R$ 703.320,00, para execução do projeto 'Desenvolvimento de Software Aplicativo de Rastreabilidade para Cadeia Produtiva Agrícola Exportadora', conforme contrato firmado em 3/4/2007 (peça 2, p. 54-62) e respectivo plano de trabalho (peça 2, p. 63-75) . 
2 - HISTÓRICO
Tendo participado da 'Chamada Pública - Subvenção Econômica à Inovação - 1/2006', patrocinada pela Financiadora de Estudos e Projetos (Finep) , nos termos da Lei 10.973/2004 (Lei da Inovação) , a empresa Zkitta Agrosoft Comércio de Software Ltda. (CNPJ 05.395.118/0001-80) , representada por seus sócios-administradores Orlando Aparecido da Silva (CPF XXX.753.028-XX) e Sandra Silva Martins (CPF XXX.656.308-XX) , firmou com aquela empresa pública, em 3/4/2007, o contrato de concessão de subvenção econômica 01.07.0073.00 para desenvolver o software 'Aplicativo de Rastreabilidade para Cadeia Produtiva Agrícola Exportadora'. 
O custo total para implementação do projeto foi orçado em R$ 992.820,00, sendo R$ 703.320,00 subvencionados pela Finep, com recursos do Fundo Nacional de Desenvolvimento Científico e Tecnológico, e R$ 289.500,00 de contrapartida não financeira do executor. Na forma do cronograma de 24 meses de execução do plano de trabalho, com início em 3/4/2007 e término em 3/4/2009, a subvenção seria desembolsada em duas parcelas de R$ 351.660,00. 
A primeira parcela foi desembolsada, em 12/4/2007, por intermédio da Ordem Bancária 2007OB900276. De acordo com a cláusula quinta do contrato, o repasse da segunda parcela estava condicionado à apresentação de prestação de contas parcial da primeira parcela, que foi protocolada na Finep em 26/3/2008 (peça 2, p. 82-109) . Examinada a documentação, a execução do projeto até então foi avaliada como satisfatória, embora tenham sido glosadas despesas de R$ 57.104,15 referentes a itens não previstos no plano de trabalho (combustíveis e encargos sociais) , e aprovadas R$ 307.888,28 (peça 2, p. 110-118) , em 2/6/2008. A segunda parcela, no valor de R$ 351.660,00, foi repassada à empresa, em 5/6/2008, mediante a Ordem Bancária 2008OB900616.
Nos termos da cláusula sexta do contrato, findo o prazo de execução de 24 meses, a empresa beneficiada teria prazo de 180 dias para apresentar a prestação de contas com relatório técnico final e demonstrações financeiras da utilização dos recursos, incluindo a contrapartida não financeira, no valor mínimo de R$ 289.500,00. De acordo com a cláusula nona, os relatórios técnicos e as demonstrações financeiras deveriam conter ao menos os seguintes itens: 
- Relatório de execução física do projeto;
- Demonstrativo da execução da receita e despesa evidenciando os recursos recebidos a título de transferência, de contrapartida e dos rendimentos auferidos com a aplicação dos recursos no mercado financeiro, quando for o caso, bem como os saldos respectivos;
- Relação de pagamentos efetuados, identificando o fato gerador da despesa, seu valor e o número da respectiva nota fiscal ou documento similar;
- Resumo, de até 200 palavras, contendo informações relativas aos resultados alcançados pelo projeto, destacadas até 6 palavras-chave que melhor caracterizem o conteúdo desses resultados.
Decorrido o prazo de 180 dias, a prestação de contas final não foi encaminhada à Finep, o que ensejou a primeira notificação para a empresa, em 22/3/2010 (peça 2, p. 119) . Como não houve resposta, a notificação de cobrança da prestação de contas foi reiterada por diversas vezes, sempre sem manifestação dos responsáveis, no período de 23/6/2010 a 11/8/2015 (peça 2, p. 122-143) .
Esgotados os prazos estabelecidos nas notificações, foi instaurada a tomada de contas especial por omissão no dever de prestar contas, concluindo-se pelo débito de R$ 408.764,15, em valores históricos, em função da impugnação parcial de despesas da primeira parcela, de R$ 57.104,15, e não comprovação da aplicação da segunda parcela, de R$ 351.660,00. Na fase interna da TCE foram expedidas novas notificações aos responsáveis, sempre sem respostas (peça 2, p. 149-176; 188-240) . 
Ingressado o processo nesta Corte de Contas, foram promovidas as citações da Zkitta Fábrica de Software Ltda. - ME (CNPJ 05.395.118/0001-80) e de seus sócios-administradores, Orlando Aparecido da Silva (CPF XXX.753.028-XX) e Sandra Silva Martins (CPF XXX.656.308-XX) , com fundamento nos arts. 10, § 1º, e 12, incisos I e II, da Lei 8.443/1992 c/c o art. 202, incisos I e II, do RI/TCU, para que apresentassem alegações de defesa e/ou recolhessem solidariamente aos cofres do Fundo Nacional de Desenvolvimento Cientifico e Tecnológico (FNDCT) a importância devida, em face da omissão no dever de prestar contas e da não comprovação da regular aplicação dos recursos recebidos por meio do contrato de concessão de subvenção econômica 01.071.0073.00, firmado em 3/4/2007, com a Financiadora de Estudos e Projetos (Finep) , tendo por objeto a realização do projeto 'Desenvolvimento de Software Aplicativo de Rastreabilidade para Cadeia Produtiva Agrícola Exportadora', com prazo de execução de 24 meses a contar da assinatura do contrato.
Regularmente citados, como descrito a seguir, transcorrido o prazo regimental fixado para apresentação de defesa e/ou recolhimento do débito, nenhum dos responsáveis se manifestou, caracterizando revelia de todos eles. 
Para citação do Sr. Orlando Aparecido da Silva foram enviados os ofícios 1683/2017-TCU/SECEX-SP, de 4/7/2017 (peça 8) , ao endereço constante do sistema da Receita Federal (peça 6) , e 2006/2017-TCU/SECEX-SP, de 7/8/2017 (peça 14) , ao endereço constante na ficha de identificação da TCE (peça 13) . No aviso de recebimento deste último ofício consta sua entrega em 16/8/2017 (peça 20) .
Para citação da Sra. Sandra Silva Martins foi enviado o ofício 1684/2017-TCU/SECEX-SP, de 4/7/2017 (peça 10) , ao endereço constante do sistema da Receita Federal (peça 7) . O aviso de recebimento, à peça 15, foi devolvido com a informação 'Ausente'. Uma nova tentativa de citação no mesmo endereço foi realizada por intermédio do ofício 2140/2017-TCU/SECEX-SP de 21/8/2017 (peça 18) . O aviso de recebimento, à peça 22, foi devolvido ao remetente mais uma vez com a informação 'Ausente'.
Com a finalidade de reiterar o ofício, em pesquisa à base de dados do Cadastro de Eleitoral/Título de Eleitor (peça 24) , custodiado pelo TCU mediante acordo de cooperação, localizou-se outro endereço, para o qual foi enviado o ofício 2792/2017-TCU/SECEX-SP, de 3/11/2017 (peça 26) . O aviso de recebimento retornou com a informação 'Mudou-se' (peça 29) . 
Por fim, outro endereço foi encontrado no processo original (peça 31) para o qual foi encaminhado o ofício 3100/2017-TCU/SECEX-SP, de 5/12/2017 (peça 33) . O aviso de recebimento retornou com a informação 'Não Procurado' (peça 35) . 
Não tendo sido encontrados outros endereços, além daqueles para os quais foram encaminhadas as correspondências devolvidas, caracterizou-se a não localização da responsável, razão pela qual houve a realização da citação por edital, a teor do art. 179, inciso III, do Regimento Interno deste Tribunal (peças 37 e 39) .
Para citação da empresa Zkitta Fábrica de Software Ltda. - ME foi enviado o ofício 1685/2017- TCU/SECEX-SP, de 4/7/2017 (peça 9) ao endereço constante do sistema da Receita Federal (peça 5) . O aviso de recebimento, à peça 16, foi devolvido ao remetente com a informação 'Ausente'. Uma nova tentativa de citação no mesmo endereço foi realizada por intermédio do ofício 2139/2017-TCU/SECEX-SP de 21/8/2017 (peça 17) . O aviso de recebimento, à peça 21, foi devolvido ao remetente mais uma vez com a informação 'Ausente'. Em pesquisa ao processo de Tomada de Contas Especial instaurado pela Finep, com a finalidade de verificar alternativas de endereço da mencionada empresa, visando reiterar o ofício, localizou-se o endereço Rua Lauro Vanucci, 1020, Jardim Santa Candida - Campinas - CEP: 013087-548.
Tentou-se notificar a empresa no endereço encontrado na pesquisa acima mencionada mediante o ofício 2788/2017-TCU/SECEX-SP, de 3/11/2017 (peça 25) . O aviso de recebimento retornou com a informação 'Mudou-se' (peça 28) . Em seguida, um novo endereço foi encontrado no processo original (peça 30) para o qual foi encaminhado o ofício 3078/2017-TCU/SECEX-SP, de 1/12/2017 (peça 32) . O aviso de recebimento retornou com a informação 'Não Procurado' (peça 34) .
Não tendo sido localizados outros endereços, além daqueles para os quais foram encaminhadas as correspondências devolvidas, caracterizou-se a não localização da empresa responsável, razão pela qual houve a realização da citação por edital, a teor do art. 179, inciso III, do Regimento Interno deste Tribunal (peças 40 e 41) .
3 - EXAME TÉCNICO
Transcorrido o prazo regimental fixado para apresentação de defesa e/ou recolhimento do débito, mantendo-se inertes os aludidos responsáveis, impõe-se que sejam considerados revéis, dando-se prosseguimento ao processo, de acordo com o art. 12, § 3º, da Lei 8.443/1992.
O contrato de subvenção econômica objeto deste processo de tomada de contas especial foi firmado em 3/4/2007. De acordo com o plano de trabalho, o projeto de inovação deveria ser executado em 24 meses, até 3/4/2009. Não houve aditivo de prorrogação de prazo. A prestação de contas e o relatório técnico final deveriam ser apresentados em até 180 dias, ou seja, 3/10/2009. 
Os recursos foram liberados em duas parcelas. A primeira em 12/4/2007, de R$ 351.660,00, e a segunda em 5/6/2008, também de R$ 351.660,00. A empresa deveria ainda comprovar a aplicação de pelo menos R$ 289.500,00 de contrapartida não financeira na execução do objeto. Houve prestação parcial de contas dos recursos da primeira parcela, tendo sido glosadas despesas de R$ 57.104,15 referentes a itens não previstos no plano de trabalho. Não houve prestação de contas final, na qual deveriam constar o relatório técnico final da execução do projeto e demonstrações financeiras da utilização dos recursos. 
No total, a empresa beneficiária do contrato de subvenção recebeu a importância de R$ 703.320,00. De acordo com o tomador de contas, apurou-se o débito de R$ 408.764,15, considerando a impugnação parcial de despesas da primeira parcela, de R$ 57.104,15, e a não comprovação da aplicação da segunda parcela, de R$ 351.660,00. Ou seja, o tomador de contas considerou o objeto parcialmente executado (peça 2, p. 153) .
Embora, em geral, a responsabilização do gestor pela inexecução deve ser apenas pelo valor correspondente à fração não concretizada do objeto, quando este é executado parcialmente e resta imprestável para os fins a que se destinava, deve o gestor ser responsabilizado pela totalidade dos recursos repassados.
Na situação em foco não se vislumbra a possibilidade de mensurar o quanto de utilidade efetivamente foi executado do objeto avençado e de seu aproveitamento posterior. Não houve prestação de contas final da aplicação dos recursos, acompanhada de relatório do atingimento do objeto. Não se sabe, com base na documentação dos autos, se o projeto foi concluído e o produto disponibilizado para utilização. Caso o projeto não tenha sido concluído e não se possa extrair daquilo que possivelmente tenha sido parcialmente executado quaisquer benefícios concretos almejados originalmente, houve completo desperdício de dinheiro público, que deve ser integralmente devolvido por quem deu causa ao dano. 
Há que se discordar, portanto, do critério adotado pelo tomador de contas, haja vista que não houve comprovação da conclusão do produto para o qual os recursos foram concedidos, o desenvolvimento do software 'Aplicativo de Rastreabilidade para Cadeia Produtiva Agrícola Exportadora', devendo-se imputar aos responsáveis débito pela totalidade dos recursos repassados, de R$ 703.320,00. Nesse sentido é a jurisprudência do TCU, quando a execução parcial do objeto se apresenta imprestável para os fins almejados (Acórdão 425/2010-TCU-Primeira Câmara, 1.229/2010-TCU-2ª Câmara, 903/2008-TCU-2ª Câmara, 968/2008-TCU-Plenário, 1.017/2008-TCU-2ª Câmara e 2.856/2008-TCU-2ª Câmara) .
A aprovação da prestação de contas parcial não dá quitação aos responsáveis dos recursos recebidos até então. Nessa etapa, busca-se verificar se a execução do objeto está em andamento e se a aplicação dos recursos da parcela desembolsada atende aos critérios estabelecidos no plano de trabalho, com vistas à liberação da parcela subsequente. A quitação somente ocorre quando da apresentação e aprovação da prestação final de contas, contendo toda documentação necessária para comprovar a correta aplicação dos recursos públicos recebidos e a consecução do objeto avençado.
Registre-se que, visto isso, foram assim efetuadas as citações, pelo valor total repassado. Os responsáveis receberam recursos públicos de incentivo à inovação, na modalidade subvenção econômica não reembolsável. O objetivo era desenvolver um produto que, ao final, poderia a eles próprios gerar lucros futuros. Contudo, não deram mais notícia do uso do dinheiro público, que não foi pouco. Em valores atualizados, receberam mais de R$ 1,2 milhão.
Cumpre notar que em se tratando de subvenção econômica para inovação, o insucesso do projeto, devidamente justificado e comprovado, não gera obrigação de devolução dos recursos aplicados. No presente caso, a tomada de contas especial decorreu da omissão no dever de prestar contas e da ausência de relatório técnico comprovando a execução do projeto. 
4 - CONCLUSÃO
Compulsando as peças contidas nos autos verifica-se que, antes e depois de instaurada a tomada de contas especial, os responsáveis foram por diversas vezes instados a se manifestar para apresentar justificativas, entregar a prestação de contas ou devolver os recursos recebidos. A falta de manifestação dos responsáveis caracterizou a omissão no dever de prestar contas.
O processo encontra-se organizado de acordo com a Instrução Normativa/TCU 71/2012, contendo a apuração dos fatos, de acordo com o Relatório de Tomada de Contas Especial (peça 2, p. 249-257) , bem como a identificação dos responsáveis e a quantificação do débito. Destaca-se que embora o recurso tenha sido liberado pelo Fundo Nacional de Desenvolvimento Científico e Tecnológico (FNDCT) , a competência para instauração da TCE é da Financiadora de Estudos e Projetos (FINEP) , na qualidade de Secretaria Executiva do FNDCT.
O processo foi enviado à Secretaria Federal de Controle, que emitiu o Relatório de Auditoria 1084/2016 (peça 2, p. 277-280) , concluindo pelo débito a ser imputado aos responsáveis na forma proposta pelo tomador de contas. Foi emitido o Certificado de Auditoria 1084/2016 (peça 2, p. 281) e o Parecer do Dirigente do Órgão de Controle Interno (peça 2, p. 282) , ambos pela irregularidade das contas. 
Em conformidade com o disposto nos art. 82 do Decreto-Lei 200/1967 e art. 52 da Lei 8.443/1992, o Ministro de Estado da Ciência, Tecnologia, Inovações e Comunicações atestou haver tomado conhecimento das conclusões contidas no Relatório de Auditoria, no Certificado de Auditoria, bem como no Parecer da Secretaria Federal de Controle Interno do Ministério da Transparência, Fiscalização e Controle sobre o presente processo de Tomada de Contas Especial (peça 2, p. 289) .
A partir dos elementos constantes dos autos foi possível verificar que os recursos repassados por força do ajuste foram integralmente recebidos pela empresa Zkitta Agrosoft Fábrica de Sofware Ltda., ficando seus dirigentes responsáveis pela execução do projeto e também responsáveis pelo encaminhamento da prestação de contas à entidade concedente.
A despeito de reiteradas solicitações do órgão concedente para que apresentassem a prestação de contas final dos recursos recebidos, os beneficiários permaneceram silentes. Nada mais informaram sobre a execução do projeto, não apresentaram as contas, nem restituíram o valor recebido. Resta patente o nexo de causalidade entre a conduta omissiva e o dano ao erário pelo desperdício de recursos públicos, devendo se operar a responsabilização solidária dos administradores com a pessoa jurídica recebedora dos recursos, em conformidade com a Súmula 286 do Tribunal de Contas da União.
Em vista do 'Instrumento Particular de Alteração Contratual e de Consolidação de Contrato Social de Sociedade' (peça 2, p. 47 a 53) e das assinaturas no contrato de subvenção (peça 2, p. 54-62) , verifica-se que Orlando Aparecido da Silva (sócio-administrador) e Sandra Silva Martins (sócia-administradora) foram, durante a vigência da subvenção, as pessoas responsáveis pela gestão dos recursos federais recebidos e pelo encaminhamento da prestação de contas técnica e financeira. E não o fizeram. Desta forma, são responsáveis solidários com a empresa Zkitta Agrosoft Fábrica de Sofware Ltda., o Sr. Orlando Aparecido da Silva e a Sra. Sandra Silva Martins.
Em consulta atualizada no Cadastro Nacional de Pessoa Jurídica, verificou-se que a empresa beneficiada com a subvenção econômica (CNPJ 05.395.118/0001-80) alterou sua denominação para Zkitta Fábrica de Software Ltda. - ME. No mesmo cadastro verificou-se que Orlando Aparecido da Silva (CPF XXX.753.028-XX) e Sandra Silva Martins (CPF XXX.656.308-XX) permanecem como sócios-administradores da empresa. 
Em decorrência da omissão no dever de prestar contas e diante da revelia dos responsáveis e inexistindo nos autos elementos que permitam concluir pela ocorrência de boa-fé ou de outros excludentes de culpabilidade em suas condutas, propõe-se que sejam julgadas irregulares as contas da Zkitta Fábrica de Software Ltda. - ME (CNPJ 05.395.118/0001-80) , do Sr. Orlando Aparecido da Silva (CPF XXX.753.028-XX) e da Sra. Sandra Silva Martins (CPF 062. 656. 308-90) e que os responsáveis sejam condenados em débito, bem como que lhes seja aplicada a multa prevista no art. 57 da Lei 8.443/1992. 
5 - PROPOSTA DE ENCAMINHAMENTO
Diante do exposto, propõem-se:
a) com fundamento nos arts. 1º, inciso I, 16, inciso III, alínea 'a' da Lei 8.443/1992 c/c os arts. 19 e 23, inciso III, da mesma Lei, e com arts. 1º, inciso I, 209, inciso I, 210 e 214, inciso III, do Regimento Interno, sejam julgadas irregulares as contas da empresa Zkitta Fábrica de Software Ltda. - ME (CNPJ 05.395.118/0001-80) , do Sr. Orlando Aparecido da Silva (CPF XXX.753.028-XX) e da Sra. Sandra Silva Martins (CPF XXX.656.308-XX) , condenando-os solidariamente ao pagamento dos valores a seguir especificados, com a fixação do prazo de quinze dias, a contar da notificação, para comprovação, perante o Tribunal, do recolhimento da dívida aos cofres do Fundo Nacional de Desenvolvimento Cientifico e Tecnológico (FNDCT) , atualizada monetariamente e acrescida dos juros de mora, calculados a partir das datas discriminadas até a data do recolhimento, na forma prevista na legislação em vigor, em face da omissão no dever de prestar contas e da não comprovação da regular aplicação dos recursos recebidos por meio do contrato de concessão de subvenção econômica 01.071.0073.00, firmado em 3/4/2007, com a Financiadora de Estudos e Projetos (Finep) , tendo por objeto a realização do projeto 'Desenvolvimento de Software Aplicativo de Rastreabilidade para Cadeia Produtiva Agrícola Exportadora', com prazo de execução de 24 meses a contar da assinatura do contrato.
Débito:
	DATA
	VALOR
	D/C

	12/4/2007
	R$ 351.660,00
	D

	5/6/2008
	R$ 351.660,00
	D

b) aplicar individualmente à Zkitta Fábrica de Software Ltda. - ME (CNPJ 05.395.118/0001-80) , ao Sr. Orlando Aparecido da Silva (CPF XXX.753.028-XX) e a Sra. Sandra Silva Martins (CPF XXX.656.308-XX) a multa prevista no art. 57 da Lei 8.443/1992 c/c o art. 267 do Regimento Interno, com a fixação do prazo de quinze dias, a contar da notificação, para comprovação perante o Tribunal (art. 214, inciso III, alínea 'a', do Regimento Interno) do recolhimento da dívida aos cofres do Tesouro Nacional, atualizada monetariamente desde a data do acórdão até a do efetivo recolhimento, se for paga após o vencimento, na forma da legislação em vigor;
c) autorizar, desde logo, nos termos do art. 28, inciso II, da Lei 8.443/1992, a cobrança judicial da dívida caso não atendida a notificação."
	É o Relatório.

não há.

Procurador Sergio Ricardo Costa Caribé.

TOMADA DE CONTAS ESPECIAL. REPASSE DE RECURSOS À ENTIDADE PRIVADA A TÍTULO DE SUBVENÇÃO ECONÔMICA. OMISSÃO QUANTO AO DEVER DE PRESTAR CONTAS. NÃO COMPROVAÇÃO DA BOA E REGULAR APLICAÇÃO DOS RECURSOS FEDERAIS ENVOLVIDOS. CITAÇÃO DA ENTIDADE PRIVADA E DE SEUS SÓCIOS-ADMINISTRADORES. REVELIA. IRREGULARIDADE DAS CONTAS. DÉBITO SOLIDÁRIO. MULTA.

TOMADA DE CONTAS ESPECIAL (TCE)

Secretaria do TCU no Estado de São Paulo (SEC-SP).

Trata-se de Tomada de Contas Especial (TCE) instaurada pela Financiadora de Estudos e Projetos (Finep) em desfavor da empresa Zkitta Fábrica de Software Ltda. - ME e de seus sócios-administradores, Sr. Orlando Aparecido da Silva e Sr.ª Sandra Silva Martins, em face da omissão quanto ao dever de prestar contas dos R$ 703.320,00 repassados àquela entidade privada a título de subvenção econômica visando ao "Desenvolvimento de Software Aplicativo de Rastreabilidade para Cadeia Produtiva Agrícola Exportadora", conforme Contrato 01.07.0073.00 firmado em 3/4/2007 (peça 2, p. 54-62) e respectivo Plano de Trabalho (peça 2, p. 63-75) .
2.	No âmbito desta Corte, a instrução do feito está a cargo da Secretaria do TCU no Estado de São Paulo (SEC-SP) , que, em pareceres uniformes (peças 42 a 44) , propõe sejam julgadas irregulares as contas dos três responsáveis em epígrafe, todos revéis, condenando-os a ressarcir aos cofres do Fundo Nacional de Desenvolvimento Cientifico e Tecnológico (FNDCT) o montante original de R$ 703.320,00 e aplicando-lhes a multa prevista no art. 57 da Lei 8.443, de 16/7/1992. Essa proposta de encaminhamento contou com a concordância do Ministério Público de Contas, representado nestes autos pelo Procurador Sergio Ricardo Costa Caribé (peça 45) .
3.	De minha parte, acolho integralmente a proposição de mérito formulada, em uníssono, pela SEC-SP na presente etapa processual e acolhida pelo Parquet especializado, o que faço com base na análise empreendida pela referida unidade técnica regional à peça 42, cujas conclusões adoto como minhas próprias razões de decidir, não me parecendo necessário sequer tecer considerações adicionais.
4.	Com efeito, na linha dos pareceres precedentes, não tendo sido apresentada a prestação de contas relativa ao contrato de concessão de subvenção econômica 01.07.0073.00, fica inviabilizado qualquer exame quanto à execução do objeto pactuado, recaindo sobre a empresa Zkitta Fábrica de Software Ltda. e sobre seus sócios administradores, Sr. Orlando Aparecido da Silva e Sr.ª Sandra Silva Martins, o ônus dessa omissão, tendo em vista que prestar contas, com a devida e correta comprovação da boa e regular aplicação dos valores públicos, é dever de todos aqueles a quem sejam confiados recursos federais. É o que se depreende do art. 70, parágrafo único, da Constituição de 1988, do art. 93 do Decreto-Lei 200, de 25/2/1967, e do art. 145 do Decreto 93.872, de 23/12/1986. Em respaldo a esse entendimento, cite-se também os Acórdão 2439/2010-TCU-Plenário, 5.929/2011-TCU-1ª Câmara e 1.544/2008-TCU-2ª Câmara.
5.	Está igualmente alinhada à jurisprudência deste Tribunal de Contas a conclusão da SEC-SP no sentido de que a aprovação da prestação de contas parcial não assegura quitação aos responsáveis relativamente à aplicação de recursos até então analisada pelo órgão repassador, pois nessa etapa busca-se apenas verificar, como condição para a liberação da parcela subsequente, se a execução do objeto está em andamento e se a parcela de recursos anteriormente desembolsada foi empregada de acordo com os critérios estabelecidos no contrato e no plano de trabalho.
6.	Adequada, portanto, a citação promovida nos presentes autos de TCE considerando-se o valor total repassado à empresa Zkitta Fábrica de Software Ltda., qual seja, R$ 703.320,00, uma vez que a quitação referente a esse montante ou a qualquer fração dele somente ocorreria se houvesse sido apresentada e aprovada a prestação final de contas, contendo toda documentação necessária para comprovar a correta aplicação dos recursos públicos recebidos e a plena consecução do objeto avençado.
7.	Nessas circunstâncias e considerando não haver nos autos elementos que permitam aferir a ocorrência de boa-fé na conduta dos envolvidos, estes devem ter suas contas julgadas irregulares, ser solidariamente condenados à reparação do dano apurado nos autos, devendo ser ainda apenados com a multa prevista no art. 57 da Lei Orgânica deste Tribunal.
8.	Ressalte-se, por oportuno, que esse desfecho processual está em total consonância com o Acórdão 2763/2011-TCU-Plenário, cuja fundamentação sustenta que, "quando a pessoa jurídica de direito privado e seus administradores derem causa a dano ao Erário na execução de avença celebrada com o poder público federal com vistas à realização de uma finalidade pública, incide sobre ambos a responsabilidade pelo dano".
9.	No mesmo sentido, aliás, é o Enunciado 286 da Súmula de Jurisprudência deste TCU, segundo o qual "A pessoa jurídica de direito privado destinatária de transferências voluntárias de recursos federais feitas com vistas à consecução de uma finalidade pública responde solidariamente com seus administradores pelos danos causados ao Erário na aplicação desses recursos.".
10.	Registre-se, por fim, não ter ocorrido, no caso em tela, a prescrição da pretensão punitiva do TCU em relação a qualquer dos envolvidos, eis que a irregularidade que se pretende sancionar - omissão quanto ao dever de prestação de contas da boa e regular aplicação dos recursos públicos federais afetos ao contrato de concessão de subvenção econômica 01.07.0073.00 - consumou-se tão logo se encerrou, em 29/12/2009 (peça 2, p. 119) , o prazo para a referida prestação de contas, ao que se soma o fato de que a citação dos responsáveis foi ordenada em 29/6/2017 com a emissão de parecer pelo dirigente da SEC-SP (peça 4) , ou seja, quando ainda não havia se escoado o prazo decenal de prescrição que vem sendo uniformemente observado pelo TCU desde a prolação do aludido Acórdão 1441/2016-TCU-Plenário.
	Com essas considerações, acolho os pareceres precedentes e VOTO por que o Tribunal adote a deliberação que ora submeto à apreciação deste Colegiado.
TCU, Sala das Sessões Ministro Luciano Brandão Alves de Souza, em 16 de abril de 2019.
AROLDO CEDRAZ 
Relator